臺灣高等法院刑事判決　　　　　　　100年度交上易字第223號
上　訴　人
即　被　告　李佳鴻
上列上訴人因過失傷害案件，不服臺灣桃園地方法院100年度交
易字第67號，中華民國100年5月31日第一審判決（起訴案號：臺
灣桃園地方法院檢察署99年度偵字第19944號），提起上訴，本
院判決如下：
    主  文
上訴駁回。
    事  實
一、李佳鴻前因不能安全駕駛而駕駛案件，於民國97年4 月30日
    經臺灣臺北地方法院以97年度北交簡字第464 號判決判處有
    期徒刑3 月確定，於97年12月23日執行完畢（不構成累犯）
    。詎仍不知警惕，向友人商借得車牌號碼2F－5178號自用小
    客車，竟於98年7月8日，無駕駛執照並服用酒類（惟不能證
    明已達不能安全駕駛動力交通工具之程度）後仍駕駛前開自
    用小客車並搭載林家煌，欲前往址設桃園縣平鎮市雙連里雙
    連坡10之2號福明宮，於下午4時許，以時速40至50公里速度
    ，由北向南方向直行駛入福明宮前空地，至空地西側與產業
    道路相交之無交通號誌管制且未設標誌、標線或號誌劃分幹
    、支線道又車道數相同之交岔路口，本應注意汽車行經無號
    誌管制且未設標誌、標線或號誌劃分幹、支線道又車道數相
    同之交岔路口，應減速慢行，作隨時停車之準備，並應注意
    左方車應暫停讓右方車先行，而依當時天候晴、日間自然光
    線、柏油路面乾燥無缺陷、無障礙物、視距良好，並無不能
    注意之情事，竟疏未注意，未避讓右方車先行，亦未減速，
    仍以時速40至50公里之速度直行，適自該產業道路而來由林
    美淑駕駛之車牌號碼N3－0475號自用小客車，以時速20至30
    公里速度，沿該產業道路由西向東方向直行，亦駛入該產業
    道路與福明宮前空地之交岔路口，李佳鴻駕駛自用小客車車
    頭與林美淑所駕車輛左後側車身發生碰撞，致林美淑受有頭
    部外傷併左顳頭皮鈍挫傷等傷害，李佳鴻始煞停。詎李佳鴻
    恐其無駕駛執照並服用酒類而駕駛為警查獲，竟教唆林家煌
    為其頂替，林家煌明知其非前開自用小客車駕駛人，亦非交
    通事故肇事者，竟基於意圖使犯人隱避而頂替之犯意，向到
    場處理交通事故之警員表明為駕駛人即肇事者而頂替李佳鴻
    ，並接受酒精濃度測試，嗣經林美淑提起告訴及林家煌於臺
    灣桃園地方法院檢察署檢察官98年10月22日訊問期日自首非
    車牌號碼2F－5178號自用小客車駕駛人及頂替經過，始循線
    查悉上情（林家煌頂替罪部分，業經原審判處有期徒刑2 月
    又10日確定）。
二、案經林美淑訴由桃園縣政府警察局平鎮分局報告及臺灣桃園
    地方法院檢察署檢察官自動簽分偵查起訴。
    理  由
一、按被告以外之人於審判外之言詞或書面陳述，除法律有規定
    者外，不得作為證據。惟被告以外之人於審判外之陳述，經
    當事人於審判程序同意作為證據，法院審酌該言詞陳述或書
    面陳述作成時之情況，認為適當者，亦得為證據。當事人、
    代理人或辯護人於法院調查證據時，知有第159 條第1 項不
    得為證據之情形，而未於言詞辯論終結前聲明異議者，視為
    有前項之同意，刑事訴訟法第159 條第1 項、第159 條之5
    第1 項、第2 項分別定有明文。查卷附據以認定被告犯罪事
    實有無之屬傳聞證據之證據能力，當事人於本院審判中並未
    聲明異議，本院審酌各該證據查無有何違反法定程序取得之
    情形，亦無顯有不可信與不得作為證據等情，故認為適當，
    是均為有證據能力，合先敘明。
二、認定犯罪事實之證據及理由
    被告李佳鴻於原審固不否認車牌號碼2F－5178號自用小客車
    為其向友人商借，於事發前為其駕駛至林家煌住處，於事發
    後為其駕駛歸還友人之事實（見原審卷第71頁背面至第72頁
    ），惟矢口否認有何過失傷害犯行，辯稱：事發當時，我不
    是駕駛人，我當時坐在副駕駛座云云。經查：
（一）於98年7月8日下午4時許，車牌號碼2F－5178號自用小客
      車由北向南方向直行駛入址設桃園縣平鎮市雙連里雙連坡
      10之2號福明宮前空地，至空地西側與產業道路相交之無
      交通號誌管制交岔路口，適林美淑駕駛之車牌號碼N3－04
      75號自用小客車，沿該產業道路由西向東方向直行，亦駛
      入該產業道路與福明宮前空地之交岔路口，2車發生碰撞
      之事實，有證人林美淑、林佳煌之證述可憑，並有道路交
      通事故現場圖、道路交通事故調查報告表(一)(二)、車籍查詢
      基本資料各1份及現場照片6張存卷可參，首堪認定。
（二）再查被告李佳鴻於事發當時係車牌號碼2F－5178號自用小
      客車駕駛人即肇事者之事實，業據(1)證人林家煌證稱：車
      子不是我開的，是我朋友李佳鴻開的；我坐在副駕駛座；
      當時我跟李佳鴻要去福德宮，他時速約40至50公里，我們
      彎出來後，對方剛好從垂直另1條產業道路開出來，我們
      就撞上；當時是我們的車頭撞到對方的左後側，撞到後對
      方車子還往前開大約3公尺才停下；李佳鴻是看到車子後
      才減速，他發現的時候就撞上去並緊急煞車，之前沒有煞
      車；撞到後李佳鴻一直跟對方交談，我沒有講到什麼話，
      李佳鴻還一直打手機請教朋友如何處理（見偵查卷第39頁
      至第41頁），撞到後李佳鴻先從駕駛座下車（見偵查卷第
      84 頁），李佳鴻說他有喝酒又沒駕駛執照，我們下車等
      警察在現場，他叫我頂下來，如果小姐有受傷還有車子賠
      償他都會負責，因為是朋友，而且李佳鴻說他願意負責，
      所以我就幫他頂，現場是對我做酒測，那臺車李佳鴻說是
      他朋友的；下午3點多我們有停在事故現場沒多遠的7-11
      吃東西，吃完李佳鴻開車載我去我老婆公司接我老婆，我
      們打算先去廟拜拜，但在廟前發生車禍（見偵查卷第88頁
      至第89頁）；並於原審審理時證稱：98年7月8日下午4時
      在桃園縣平鎮市雙連里雙連坡10之2號福明宮廣場前產業
      道路發生車禍這件事，當時我朋友李佳鴻開車，跟別人撞
      到，因為他有喝酒，就麻煩我等一下警察來的時候幫他扛
      一下，請我跟警察說車子是我開的；然後警察來，我做酒
      測，警察問我有沒有喝酒，我說沒有，後來警察先送撞傷
      的女孩子去醫院，之後警察叫我去做筆錄，還打了好幾通
      電話給我，因為我不知道怎麼做筆錄，因為車子從頭到尾
      不是我開的，我跟警察說我會去，但是我沒有去；當時因
      為我麻煩李佳鴻他去載我老婆，因為當時我老婆摩托車不
      在，下班時間就請他幫忙去載我老婆，我想說是我先麻煩
      人家的，現在跟人家撞到了，他有喝酒我沒有喝酒，李佳
      鴻跟我講說事後的賠償金那些他會跟對方處理，所以想說
      應該是沒什麼事情，就先幫他跟警察說車子是我開的；車
      禍發生當下，李佳鴻的反應就是有打電話問他朋友怎麼辦
      ，然後問一下說這種事情大概要怎麼處理；李佳鴻載我的
      那部車，他有跟我講是他朋友的車子；李佳鴻請我幫他頂
      替，最主要的理由是因為他有喝酒，他那時候又跟我說他
      沒駕照，就這2個原因，再加上因為是我麻煩他跟我一起
      去載我老婆，當然道理上我比較不好意思，那時候確實李
      佳鴻有在便利商店喝酒，我們是從那個彎道過來，對方是
      從旁邊那條道路進來，「（【提示偵卷第16頁上方照片】
      旁邊位置很大很寬，應該很好停車，為何你們會繼續前行
      ？）說真的，車子不是我開的，我不知道」等語（見原審
      卷第64頁背面至第88頁）；於本院仍證稱：案發當天是李
      家鴻開車等語（見本院卷第45頁反面），核其所述前後甚
      為一貫，參以其所犯頂替罪係法定本刑有期徒刑2年以下
      之罪，較法定本刑有期徒刑6月以下之過失傷害罪猶重，
      衡諸常情，其亦無為匿飾推卸輕罪刑責而自陷於重罪罪責
      之理，是尚無虛編杜撰事發經過之不良動機，認其所述可
      信性為高。復為查明證人林家煌考領有汽車駕駛執照之事
      實，原審依職權函詢交通部公路總局新竹區監理所中壢監
      理站，雖經函覆略以林家煌屆100年3月18日止，未曾考領
      汽車或機車駕駛執照等語，有該監理所中壢監理站100年3
      月22日竹監壢字第100008006號函在卷可證（見原審卷第
      13 頁），然此節經證人林家煌於原審審理時明確釐清：
      「（【提示原審卷第13頁】查詢結果，中壢監理站的答覆
      是說截至100年3月18日查證日止，林家煌未曾考領汽車或
      機車駕照，對此有何意見？）因為我換過身分證號碼，我
      原本不是這個身分證號碼，我原本是Ｚ000000000」（見原
      審卷第66頁背面），依此原身分證統一編號予以查證，確
      證人林家煌係考領有普通小型車駕駛執照並有效日期至
      101 年4月23日之事實，有林家煌之汽車駕駛人證號查詢
      資料及全戶戶籍查詢資料各1份在卷可證（見原審卷第80
      頁），反觀被告李佳鴻未持有駕駛執照事實，不惟據其於
      原審審理時承明詳確（見原審卷第69頁），並有證號查詢
      機、汽車駕駛人資料在卷可證（見偵查卷第111頁，原審
      卷第81頁），是被告向證人林家煌表示無駕駛執照，當場
      教唆考領有駕駛執照之林家煌為其頂替，顯屬合情合理。
      參以(2)證人林美淑於偵查中結證：撞到我的那臺車，車上
      有2人，駕駛人名字我是不知道，但當時駕駛人撞到後有
      下車敲我車窗，那個人敲我車窗時，我回頭往他們那臺車
      的方向看，看到駕駛座車門是打開，我確定駕駛座是沒人
      ，我就下車，敲車窗的人當時是穿白色上衣、牛仔褲、很
      瘦、臉形不是圓形，有點倒三角形，下巴比較尖，當時與
      我交談的人是穿白色衣服的人，另1位穿西裝的全程都沒
      有跟我講到半句話，而且那位穿白色上衣的人敲完車窗後
      ，就蹲在我車子左後側，看我被撞擊的地點，並說「完了
      」，且一直很嚴厲地指責我說「妳是怎麼開車的，為什麼
      沒有在看」，後來因我害怕就去求救，當我求救完回頭，
      就看到那位穿西裝的人站在副駕駛座門旁等語（見偵查卷
      第58頁至第89頁）；參以現場身穿白色上衣之人為被告李
      佳鴻，身著西裝之人為被告林家煌，下車敲林美淑車窗者
      為身穿白色上衣之李佳鴻，而非著西裝之林家煌之事實，
      有前開現場照片可證，亦為被告李佳鴻及證人林家煌所是
      認（見偵查卷第72頁、第84頁原審院卷第72頁背面），是
      可證明自駕駛座下車敲車窗者即為被告李佳鴻其人；又(3)
      當場情狀再經證人林美淑偵查中證稱：李佳鴻是車禍後下
      車敲我車窗之人，林家煌是我下車回頭看到站在副駕駛座
      穿西裝之人；我有看到李佳鴻打電話，林家煌在現場並沒
      有打電話，而且感覺不干他的事，若無其事地在現場等語
      （見偵查卷第88、90頁），從而，自被告李佳鴻第一時間
      下車敲林美淑車窗之舉動、對撞擊損害程度極為關心之行
      狀，並責怪林美淑之反應，及積極以電話徵詢意見等一切
      情狀，對照林家煌表現舉動、行狀、反應均屬消極而在場
      旁觀，基此情狀，亦可證明被告李佳鴻為車牌號碼2F－
      5178 號自用小客車駕駛人即肇事者，另且，(4)事發後對
      於車牌號碼2F－5178號自用小客車車主民事賠償責任之負
      擔，據被告李佳鴻自承：「也是我自己把車修好，我也沒
      叫他【林家煌】出一毛錢」等語（見原審卷第72頁），顯
      然其為最終負擔民事賠償責任者，核此情況與證人林家煌
      證稱：「李佳鴻跟我講說事後的賠償金那些他會跟對方處
      理，所以想說應該是沒什麼事情，就先幫他跟警察說車子
      是我開的」等語（見原審卷第65頁背面），即當場李佳鴻
      向其表明將負擔民事賠償責任，故其安心為李佳鴻頂替之
      事實，不謀而合，基此情狀，亦可認被告李佳鴻係對於肇
      事結果最終負責之肇事者。再者，(5)被告李佳鴻經送法務
      部調查局實施測謊鑑定，結果認其所稱：「車禍當天非我
      駕駛」、「去年發生車禍時非我開車」問題，經測試呈情
      緒波動反應，研判有說謊，有法務部調查局測謊報告書及
      測謊過程參考資料1份附卷可稽（見偵查卷第100頁至第10
      9頁）。綜上所述，足認被告李佳鴻為本案交通事故肇事
      者，被告李佳鴻所辯前情無非犯後卸責之詞，不足採信。
（三）按「行車速度，依速限標誌或標線之規定，無速限標誌或
      標線者，應依下列規定：二、行經設有彎道、坡路、狹路
      、狹橋、隧道、學校、醫院標誌之路段、道路施工路段、
      泥濘或積水道路、無號誌之交岔路口及其他人車擁擠處所
      ，或因雨霧致視線不清或道路發生臨時障礙，均應減速慢
      行，作隨時停車之準備」、「汽車行駛至交岔路口，其行
      進、轉彎，應依下列規定：二、行至無號誌或號誌故障而
      無交通指揮人員指揮之交岔路口，支線道車應暫停讓幹線
      道車先行。未設標誌、標線或號誌劃分幹、支線道者，少
      線道車應暫停讓多線道先行；車道數相同時，轉彎車應暫
      停讓直行車先行；同為直行車或轉彎車者，左方車應暫停
      讓右方車先行」，道路交通安全規則第93條第1項第2款、
      第102條第1項第2款前段分別定有明文。查肇事當時天候
      晴、日間自然光線、柏油路面乾燥無缺陷、無障礙物、視
      距良好之情況，抑且，事發處所係無號誌復未設標誌、標
      線或號誌劃分幹、支線道並未劃設分道線，是以車道數應
      屬相同之交岔路口等節，亦有前開道路交通事故調查報告
      表、現場圖及現場照片在卷可證，從而，被告李佳鴻肇事
      時殊無不能注意之情事，查其駕車駛至無交通號誌管制之
      交岔路口，未暫停讓右方車先行，亦未減速慢行，仍以時
      速40至50公里之速度直行，直至發現林美淑所駕車輛而於
      碰撞瞬間始踩剎車欲煞停之事實，經證人林家煌證述詳確
      如前，顯然其疏未注意致肇2車碰撞，為有過失。林美淑
      因2車碰撞而受頭部外傷併左顳頭皮鈍挫傷等傷害，有前
      開診斷證明書在卷為憑，核林美淑傷害結果與被告過失行
      為為有相當因果關係。被告李佳鴻於前開時、地所為過失
      傷害犯行，堪以認定。至林美淑雖駕車與被告所駕車輛發
      生碰撞前時速約僅20至30公里，此據林美淑自承在卷（見
      偵查卷第7頁），核速度並非快，基此已難認林美淑有駕
      車行經無號誌交岔路口，未減速慢行之過失，再考林美淑
      所駕車輛遭撞擊部位係左後車身，此有證人林美淑及林佳
      煌之證述可憑，亦有前開現場照片可參，被告所駕車輛既
      從被害人車輛左後側撞擊，且被害人林美淑係則直行且擁
      有路權，自難認被害人林美淑有疏未注意車前狀況之過失
      ，本案經送臺灣省桃園縣區車輛行車事故鑑定委員會鑑定
      結果，認定車牌號碼2F－5178號自用小客車駕駛駕車沿未
      畫分標線產業道路由北往南方向行駛，行至無號誌之交岔
      路口，未設標誌、標線或號誌劃分幹、支線道，車道數相
      同，有左方車未暫停讓右方執行車先行之肇事主因；林美
      淑駕駛自用小客車行經無號誌交岔路口，未減速慢行且未
      充分注意車前狀況為肇事次因，有該鑑定委會鑑定意見書
      1份在卷可稽（見審交易卷第36頁至第39頁），就被告過
      失部分固為可採，然就林美淑與有過失一節，核與本院所
      持認定並不相同，惟遍觀鑑定意見亦未見有何堅實佐證、
      論證、說明所憑理由，是認尚難採取，在此述明。
（四）被告上訴意旨略以：（1）與林家煌相識不到半年，也不
      算熟識，林家煌怎可能因被告開車與人碰撞，而自願幫被
      告頂替。（2）證人林家煌前後供詞不一，並非無瑕疵可
      指，林家煌先稱：下午3點我們有在事故現場沒多遠的7-1
      1吃東西，後又稱：那時確實李家鴻有在便利商店喝酒云
      云。（3）本案當時是要求二人均去測謊，但只有被告前
      去測謊，林家煌沒去，被告心中無懼欣然前去測謊，反以
      被告測謊沒過認定被告犯罪。（4）被告當日是麻煩林家
      煌載被告前去台北，又是被告叫他開車，所以自掏腰包付
      錢修車，又碰撞之車輛乃被告向友人商借，當車輛碰撞時
      ，被告當然對車輛損壞極為關心，此乃常理，卻被認為係
      肇事之駕駛云云。經查，（1）證人林家煌於案發時何以
      頂替之緣由，乃因麻煩李佳鴻去載伊老婆及李佳鴻跟伊講
      說事後的賠償金那些他會跟對方處理等情，核與常情並無
      重大相違，應屬可採。（2）林家煌對於被告有在事故現
      場沒多遠的7-11吃東西或喝酒之情節，前後供述雖非精確
      ，但並非矛盾，且因林家煌供述不明確，嗣後經加以詢明
      ，而使事實呈現，尚難認證人前後供述不一而有瑕疵而全
      部不可採信。（3）本件證人林家煌有無前去測謊，並不
      會影響被告測謊之結果，原審採用被告之測謊結果作為被
      告犯罪之佐證，並無違誤，被告並未指出其本身測謊過程
      有何瑕疵，自難為有利於被告之認定。（4）本件認定被
      告犯罪已如前開事證，被告肇事後關心車輛毀損情節只是
      佐證之一，尚無法推翻被告犯行之認定。
（五）綜上所述，本案事證明確，被告李佳鴻過失傷害犯行堪以
      認定，應依法論科。
三、核被告李佳鴻所為，係犯刑法第284 條第1 項前段過失傷害
    罪；按汽車駕駛人，無駕駛執照駕車、酒醉駕車、吸食毒品
    或迷幻藥駕車、行駛人行道或行經行人穿越道不依規定讓行
    人優先通行，因而致人受傷或死亡，依法應負刑事責任者，
    加重其刑至二分之一，道路交通管理處罰條例第86條第1項
    定有明文，被告李佳鴻無駕駛執照駕車，爰依前開規定，加
    重其刑。
四、原審適用上開規定，並審酌被告李佳鴻前有如事實欄所載之
    犯罪科刑執行情形，有本院被告前案紀錄表在卷可稽，本案
    其無照駕駛執照復仍服用酒類（惟不能證明已達不能安全駕
    駛動力交通工具之程度）而駕駛並因過失致被害人林美淑受
    有頭部外傷併左顳頭皮鈍挫傷等傷害，造成損害雖非嚴重，
    然違反義務程度極高，復於肇事後教唆林家煌為其頂替為駕
    駛人，並迄未賠償林美淑所受損害或與之達成和解，態度不
    佳，未見對一己犯行表示真心悔悟，兼衡被告所犯各罪之動
    機、目的、手段、生活狀況、品行、智識程度等一切情狀，
    量處有期徒刑3月，並諭知易科罰金之折算標準。認事用法
    ，尚無違誤，量刑亦屬妥適，被告仍執陳詞否認犯罪，並無
    提出其他積極證據足已推翻原審之認定。被告上訴為無理由
    ，應予駁回。
據上論斷，應依刑事訴訟法第368條，判決如主文。
本案經檢察官壽勤偉到庭執行職務。
中    華    民    國  100     年    9    月    8      日
                  刑事第六庭審判長法  官 邱同印
                                  法  官 何信慶
                                  法  官 吳淑惠
以上正本證明與原本無異。
不得上訴。
                                  書記官 陳雅加
中    華    民    國   100    年    9     月    15    日
附錄：本案論罪科刑法條全文
中華民國刑法第284條
（過失傷害罪）
因過失傷害人者，處 6 月以下有期徒刑、拘役或 5 百元以下罰
金，致重傷者，處 1 年以下有期徒刑、拘役或 5 百元以下罰金
。
從事業務之人，因業務上之過失傷害人者，處 1 年以下有期徒
刑、拘役或 1 千元以下罰金，致重傷者，處 3 年以下有期徒刑
、拘役或 2 千元以下罰金。